【裁判字號】    94,上易,199
【裁判日期】    950227
【裁判案由】    損害賠償
【裁判全文】
臺灣高等法院高雄分院民事判決         94年度上易字第199號
上  訴  人  甲○○○
訴訟代理人  陳旻沂律師
複代理人    邱麗妃律師
被上訴人    財團法人汽車交通事故特別補償基金
法定代理人  丙○○
訴訟代理人  丁○○
訴訟代理人  乙○○
上列當事人間因損害賠償事件，對於民國94年8 月24日臺灣高雄
地方法院94年度訴字第1230號第一審判決提起上訴，本院95年2
月16日辯論終結，茲判決如下：
    主  文
原判決關於命上訴人給付被上訴人部分，暨其訴訟費用（除確定
部分外）之裁判均廢棄。
上開廢棄部分，被上訴人在第一審之訴駁回。
第一（除確定部分外）、二審訴訟費用由被上訴人負擔。
    事實及理由
一、被上訴人起訴主張：訴外人陳永洲於民國93年4 月19日19時
    45 分 許，駕駛上訴人所有車牌號碼為7S-8718 號自用小客
    車（下稱系爭汽車），行經高雄縣美濃鎮184 線39公里處，
    由後撞擊同向在前行駛之訴外人陳錦元駕駛之重型機車，致
    陳錦元死亡，陳永洲過失致人於死及公共危險罪行部分，業
    經台灣高等法院高雄分院以94年度交上訴字第28號判決有期
    徒刑1 年6 月，緩刑3 年確定（下簡稱刑事案件），上訴人
    所有之系爭汽車未依法投保強制汽車責任保險，被上訴人因
    陳錦元之繼承人李娟及陳坤榮之請求，已於94年4 月7 日依
    修正前強制汽車責任保險法第39條規定，補償新臺幣（下同
    ）14 0萬元予李娟及陳坤榮，上訴人為系爭汽車所有權人，
    未依法投保強制保險，係違反保護他人之法律，爰依同法第
    39 條 第2 項規定，請求陳永洲、上訴人賠償被上訴人140
    萬元及其利息等語（被上訴人請求陳永洲賠償被上訴人140
    萬元部分，經原審判決被上訴人勝訴，未據陳永洲聲明不服
    ）。並於本院聲明：上訴駁回。
二、上訴人則抗辯：訴外人陳永洲未經上訴人之允許，竊取系爭
    汽車駕駛肇事，致訴外人陳錦元死亡，依強制汽車責任保險
    法第39條第5 項之規定，被上訴人不得向上訴人求償，且上
    訴人未投保強制汽車責任保險，與陳錦元死亡之損害，並無
    相當因果關係，被上訴人給付補償金後，無代位向上訴人求
    償之權利等語。並於本院聲明：（一）原判決關於命上訴人
    應給付部分廢棄。（二）上開廢棄部分，被上訴人在第一審
    之訴駁回。
三、兩造所不爭執之事項：
（一）陳永洲未領有合格之駕駛執照，陳永洲明知未持有駕駛執
      照不得駕駛車輛，仍於93年4 月19日19時45分許，無照駕
      駛車牌號碼7S-8718 號自小客車，沿高雄縣美濃鎮○○○ 縣
      道由西往東方向行駛，途經該縣道39公里處時，本應注意
      行車速度應依標誌或標線之規定，不得超過當地時速60公
      里之限制，且應注意車前狀況，隨隨時採取必要之安全措
      施，以防止危險事故之發生，而依當時道路交通狀況，係
      天候晴、日間自然光線、線道、直路、柏油路面乾燥無缺
      陷、無障礙物、視距良好情形，及依其智識能力亦無不能
      注意之情事，竟貿然以時速70、80公里之速度疾駛，適有
      陳錦元騎乘未懸掛車牌之重型機車，後載其妻李娟，亦同
      向行駛在前，陳永洲因前開疏失，致其所駕駛之上開自用
      小客車自後追撞陳錦元所騎乘之前開重型機車，造成陳錦
      元、李娟人車倒地，李娟因而受有骨盆閉鎖性骨折、左側
      恥骨骨折、四肢多處擦挫傷、臉部挫擦傷等傷害，陳錦元
      則受有顱內出血之傷害。陳永洲於肇事後，雖曾停車察看
      ，明知陳錦元、李娟均已受傷倒臥在地，竟未停留於現場
      對陳錦元、李娟採取救護或其他必要措施，反為逃避肇事
      責任，另行起意，逕自駕車逃離事故現場，嗣於當日20時
      15分至25分許，始於吳國源陪同下，前往高雄縣政府警察
      局旗山分局中壇派出所，向員警張正義自首適才在高雄縣
      美濃鎮縣39公里處發生車禍，願接受裁判。陳錦元
      經路人送醫救治後，仍因前開頭部傷勢嚴重，延至於翌日
      即93年4 月20日13時45分許不治死亡。
（二）上訴人為系爭汽車之所有權人。被上訴人因被害人陳錦元
      之繼承人李娟及陳坤榮之請求，已於94年4 月7 日依修正
      前強制汽車責任保險法第39條規定，補償陳坤榮933,334
      元，李娟466,666元，共140 萬元。
四、兩造所爭執之事項：
（一）陳永洲使用系爭汽車是否經被上訴人之同意？
（二）被上訴人得否依強制汽車責任保險法第39條第2 項規定，
      於補償金額範圍內對上訴人求償？
五、陳永洲使用系爭汽車是否經被上訴人之同意？
（一）被上訴人主張：上訴人自承將系爭汽車交由其子吳國源使
      用，並未限制其行使範圍，訴外人吳國源將系爭汽車交予
      陳永洲使用，不能謂已超出上訴人同意之範圍，亦與違反
      上訴人意志之使用有別，況陳永洲肇事後，係上訴人陪同
      陳永洲至派出所，當時上訴人並未提及陳永洲竊盜一事等
      語，上訴人則抗辯：上訴人所有之系爭汽車平日均由上訴
      人之子吳國源使用，上訴人不知陳永洲與吳國源是何關係
      ，也不知為何陳永洲駕駛系爭汽車，上訴人並未允許陳永
      洲使用系爭汽車，可能是陳永洲竊取系爭汽車肇事等語。
（二）按強制汽車責任保險法經以94年2 月5 總統華總一義字第
      09400017821 號令修正公布，並自同年月7 日施行（現行
      強制汽車責任保險法第52條參照），惟本件道路交通事故
      乃於93年4 月19日發生，被上訴人雖於94年4 月7 日補償
      陳錦元之繼承人陳坤榮、李娟共140 萬元，然本件仍應適
      用修正前強制汽車責任保險法之規定。又按汽車交通事故
      發生時，受害人或其繼承人因肇事汽車非強制汽車責任保
      險之被保險汽車，致未能依強制汽車責任保險法規定向保
      險人請求給付保險金者，得在相當於強制汽車責任保險法
      規定之保險金額範圍內，向特別補償基金請求補償，修正
      前強制汽車責任保險法第38條第1 項第2 款定有明文。修
      正前同法第39條第2 項亦規定：特別補償基金於補償金額
      範圍內，得直接向加害人或汽車所有人求償。第5 項則規
      定：前4 項對汽車所有人之規定，於加害人未經汽車所有
      人允許使用其汽車者，不適用之。
（三）經查，訴外人陳永洲於原審陳述：伊並未竊取系爭汽車，
      系爭汽車是上訴人之子吳國源借給伊使用等語（原審卷第
      45頁），並於台灣地方法院檢察署94年度偵字第15585 號
      竊盜案件（下簡稱竊盜案件）警訊中及檢察官偵查中為同
      一陳述（竊盜案件卷內），而證人吳國源於本院證述：系
      爭汽車於5 、6 年前由伊與前妻合買，僅支付1 、2 期貸
      款後，就由被上訴人支付貸款，故將系爭汽車過戶給被上
      訴人，因被上訴人不會開車，被上訴人均將系爭汽車交由
      伊使用，伊與陳永洲是在網咖認識，本件車禍前，陳永洲
      未曾使用過系爭車輛，陳永洲於93年4 月13日當日，趁伊
      在網咖上廁所時，將伊放在桌上之汽車鑰匙拿走，並將系
      爭汽車開走，伊並未同意陳永洲使用系爭汽車等語（本院
      卷第49、50頁），且證人吳國源於竊盜案件94年6 月15日
      警訊中證述：系爭汽車原為被上訴人所有，現已過戶於伊
      名下，陳永洲於94年4 月19日19時40分許在高雄縣美濃鎮
      ○○路740 號168 檳榔攤前竊取系爭汽車，陳永洲未經伊
      同意，趁伊上廁所未注意之際，竊取系爭汽車鑰匙，將系
      爭汽車開走等語（竊盜案件卷內）。則縱認陳永洲所證稱
      ：並未竊取系爭汽車，係得吳國源之同意而使用等語為實
      在，惟系爭汽車為上訴人所有，上訴人雖同意吳國源使用
      ，但此不足以推定上訴人同意吳國源可將系爭汽車借予任
      何人，故陳永洲使用系爭汽車並未得上訴人之允許，吳國
      源與陳永洲雖係朋友關係，但吳國源事先既未告知上訴人
      將系爭汽車借予吳國源，則無法證明上訴人同意陳永洲使
      用系爭汽車，上訴人之抗辯，自堪採信。被上訴人主張：
      陳永洲使用系爭汽車不能謂已超出上訴人同意之範圍，亦
      與違反上訴人意志之使用有別云云，不足採信。
（四）被上訴人又主張：陳永洲肇事後，係上訴人陪同陳永洲至
      派出所，當時上訴人並未提及陳永洲竊盜一事，若系爭汽
      車當時遭竊，上訴人應為當場提出竊盜告訴等語，上訴人
      則抗辯：上訴人於案發後陪同陳永洲至警局作筆錄，意在
      釐清肇事責任，且因上訴人不識字、不了解訴訟程序，未
      於警局表明系爭汽車為陳永洲竊取等語。經查，證人吳國
      源於本院證述：陳永洲於肇事後打電話告知伊，詢問如何
      處理，伊乃與陳永洲至警察局，上訴人也到警察局關心，
      但警察並未幫伊或上訴人作筆錄等語（本院卷第49頁）。
      足見上訴人於陳永洲肇事後，經陳永洲之聯絡，陪同陳永
      洲到警察局報案，係為瞭解肇事經過，且上訴人雖未於陳
      永洲製作筆錄時，對系爭汽車遭陳永洲竊盜一事提出告訴
      ，亦因警察忙於處理陳永洲與陳錦元車禍事宜，而未對上
      訴人製作筆錄，尚難以上訴人於陳永洲肇事後陪同陳永洲
      至警察局，未即時向警察局就陳永洲竊盜一事提出告訴，
      即認定上訴人同意陳永洲使用系爭汽車，被上訴人之主張
      ，委無足取。
六、被上訴人得否依修正前強制汽車責任保險法第39條第2 項規
    定，於補償金額範圍內對上訴人求償？
（一）按強制汽車責任保險法第39條第1 項、第2 項之立法理由
      ，本條第1 項規定：特別補償基金為補償者，視為加害人
      或汽車所有人損害賠償金額之一部分，乃以汽車交通事故
      被害人迅速獲得基本保障之立場，所為法定債務共同承擔
      之立法裁量，使特別補償基金之補償責任，與加害人就其
      侵權行為損害賠償之責任，負不真正連帶債務之責任地位
      ，以避免雙重受償之弊病。進而，基於公平原則，並配合
      第1 項規定，於第2 項規定：特別補償基金於補償金額範
      圍內，得直接向加害人或汽車所有人求償。申言之，苟汽
      車交通事故之被害人得自損害賠償義務人處獲致完全之賠
      償，特別補償金即無依法補償之責任，更遑論對於損害賠
      償義務人有就其補償金額範圍內行使代位求償之事。準此
      ，特別補償基金之補償責任，應以汽車交通事故損害賠償
      義務人存在為本，倘汽車交通事故之被害人並無損害賠償
      請求權，則特別補償基金並無依法補償被害人或其繼承人
      之責任。強制汽車責任保險法第39條之諸項規定，實有將
      該條所指之「汽車所有人」目的性限縮僅侷限於損害賠償
      義務人之必要。質言之，特別補償基金依該法為補償，於
      補償金額範圍內，除得直接向加害人求償外，尚得對於依
      法應負損害賠償責任之汽車所有人求償，至於依法不負損
      害賠償責任之汽車所有人，則不得求償。
（二）查，本件汽車交通事故乃因訴外人陳永洲無照駕駛系爭汽
      車失控，致使被害人陳錦元發生死亡之結果，汽車所有人
      之被上訴人並無同意訴外人陳永洲使用系爭汽車，亦不知
      陳永洲無駕駛執照，已如前述，自無應負損害賠償之責任
      ，被上訴人不得依強制汽車責任保險法第39條第2 項之規
      定，於補償金額範圍內逕向上訴人求償。
（三）至於被上訴人主張：上訴人未依法投保強制汽車責任保險
      ，有違反保護他人法律，致生損害於被害人陳錦元，應負
      損害賠償責任，被上訴人於補償金額範圍內，得依強制汽
      車責任保險法第39條第2 項規定，向上訴人代位求償云云
      ，惟按違反保護他人之法律而侵害他人之權利或利益者，
      應具備須有自己的加害行為且須加害行為與損害有相當因
      果關係，即符合侵權行為之要件始足當之，惟本件被害人
      陳錦元死亡之損害結果，係因陳永洲無照超速駕駛系爭汽
      車，且未注意車前狀況而自後追撞被害人陳錦元所致，已
      如前述，與上訴人未投保強制汽車責任保險之行為，並無
      相當之因果關係，被上訴人此部分之主張，尚難採酌。
七、綜上，陳永洲使用系爭汽車行駛於道路上，未經上訴人之同
    意，被上訴人依強制汽車責任保險法第39條第2 項之規定，
    請求上訴人給付140 萬元，及自起訴狀繕本送達之翌日起至
    清償日止，按年5%計算之利息，即屬無據，為無理由。原審
    就此部分為被上訴人勝訴之判決，尚有違誤。上訴意旨指摘
    原判決不當，求予廢棄改判，為有理由，應由本院就此部分
    予以廢棄，改判如主文第二項所示。
八、據上論結：本件上訴為有理由。依民事訴訟法第450 條、第
    78條，判決如主文。
中   華   民   國       95    年     2    月    27    日
                              民事第二庭
                                  審判長法官  簡色嬌
                                        法官  黃科瑜
                                        法官  朱玲瑤
以上正本證明與原本無異。
不得上訴。
中   華   民   國       95    年     2    月    27    日
                                      書記官  賴梅琴


司法院資訊處製作；財團法人民間司法改革基金會備份。
